【裁判字號】    98,訴,2301
【裁判日期】    990401
【裁判案由】    建築法
【裁判全文】
臺北高等行政法院判決
                                      98年度訴字第2301號
                                     99年3月18日辯論終結
原      告  甲○○
訴訟代理人  陳慶尚律師
複代理人    葉又華律師
被      告  臺北市政府都市發展局
代  表  人  乙○○（局長）
訴訟代理人  丙○○
            戊○○
            己○○
上列當事人間建築法事件，原告提起行政訴訟。本院判決如下：
    主  文
原告之訴駁回。
訴訟費用由原告負擔。
    事實及理由
一、事實概要：
    原告所有坐落於臺北市○○區○○街16號1 樓建物，因遭人
    檢舉於1 樓屋頂搭蓋屋瓦及屋架，經被告派員至現場勘查，
    認構成施工中之違章建築，乃於民國（下同）98年10月13日
    北市都建字第09860655800 號函通知原告，以上開房屋屋頂
    內外之構造物，未經申領執照擅自建築，違反建築法第25條
    、第86條之規定並不得補辦手續，乃為強制拆除之處分，並
    於98年11月17日拆除在案。原告不服，遂向本院提起行政訴
    訟。
二、本件原告主張：
(一)、本件被告98年10月13日發函告知原告所有坐落臺北市○○區
    ○○街16號房屋內外C 型鋼架及新設屋瓦應全部拆除，由於
    違建查報基本上屬臺北市建築管理處（以下簡稱建管處，隸
    屬於被告）處理，故原告立即於98年10月15日與建管處人員
    進行會談與會勘，當日會勘結論「本件違建仍有爭議，並通
    知拆除隊暫緩拆除」。然建管處於98年10月30日發函再次確
    定系爭建物確有違法之虞需拆除之，並於98年11月16、17日
    在被告監督下由原告自行僱工拆除之。依91年度行政訴訟法
    律座談會法律問題第13則之研討結果，行政處分已執行完畢
    ，應提續行撤銷訴訟亦或確認訴訟，在於有無回復原狀之可
    能（或有無可回復之法律上利益）。又依吳庚大法官見解，
    「例如認定原告所有房屋係違章建築之處分，因執行拆除完
    畢而解消，但原告仍有請求損害賠償之法律上利益，即可視
    為有保護之必要。」依前揭法律座談會法律問題與吳庚見解
    ，此違法行政處分雖已執行完畢，但因原告尚有請求損害賠
    償之法律上利益，故請求確認已執行完畢之行政處分違法；
    並按行政訴訟法第7 條規定，被告要求原告拆除系爭房屋屋
    瓦與內外C 型鋼架，原告受有損害請求賠償114,000 元。
(二)、被告認定系爭房屋屋瓦與內外C 型鋼架係屬「增建」。然據
    系爭房屋於98年進行內部裝潢與支撐補強工程前之照片可知
    ，屋頂為人字型屋頂，於98年進行支撐補強工程後，屋頂仍
    為人字型屋頂，高度並未增加；內部採用C 型鋼架以補強日
    據時代採用木頭樑柱、竹子及水泥等材料年老失修等情況。
    就此觀之，本件無建築法第9 條所稱之「原建築物增加其面
    積或高度者」，原告所有系爭房屋屋瓦與內外C 型鋼架未違
    反建築法第25條、第86條之規定，且參照內政部63年台內營
    字第592552號函釋意旨，故本案即便屋面瓦全部翻修，仍不
    視為建築法第9 條第4 款之修建行為。況被告於99年2 月2
    日庭期表示，系爭房屋內部C 型鋼架係為支撐補強建築物，
    非建築法第9 條之增建，故無須拆除。故被告98年10月13日
    北市都建字第09860655800 號函附註「內外C 型鋼架及新設
    屋瓦應全部拆除」即為錯誤，被告亦稱屋瓦破損更換非建築
    法第9 條之增建。觀原告提出之屋頂瓦片更換前照片可知，
    原告確實是因屋頂瓦片破爛不堪只好更換，但其餘桁條、椽
    子、屋面板並未更動，如照片所示，確未增加任何建物，非
    建築法第9 條所稱增加高度。
(三)、且據99年2 月9 日證人丁○○所述，選擇使用鋼瓦實在是不
    得不的選擇。就法律解釋的觀點論之，建築法要求若有增加
    高度之建造行為需經政府事前許可，其立法用意無非在保障
    公眾安全，然本案若改用鋼瓦卻捨棄不用外部C 型鋼鎖住，
    反會導致鋼瓦掉落砸傷路人，將致另一種公共安全危險。至
    於被告問「外部C 型鋼有無支撐彩色鋼瓦的效果？」丁○○
    「有，彩色鋼瓦直接附著在C 型鋼。」這也只是施工工法上
    附帶之效果，非原告採用鋼瓦之原意，如同原告問「外部C
    型鋼主要目的是鎖住或支撐彩色鋼瓦？」丁○○「固定彩色
    鋼瓦。」因此被告陳述「高度應該有增加，如單獨在屋頂做
    更動即無庸架設C 型鋼」，全是不了解安裝鋼瓦施工工法才
    會有的說詞，可見本案係因被告對施工方式不了解致生誤會
    ，而拆除原告所有房屋屋頂。又被告於99年2 月2 日表示「
    系爭房屋是重做1 個屋頂，所以拆除前有2 個屋頂，但理論
    上房屋應只有1 個屋頂，修建也是在同一屋頂做原料更動」
    ，惟據99年2 月9 日法官詢問「請證人說明瓷瓦換鋼瓦的流
    程？」丁○○「先取下黑色瓷瓦，保留油毛毯以下部分，將
    10公分的C 型鋼鋪設在油毛毯上方，再將彩色鋼瓦直接鋪在
    C 型鋼上直接鎖上去。」可見根本未有被告所述系爭房屋屋
    頂於被告拆除前有2 個屋頂的狀況，此點經原告問「尚未整
    修之前，屋頂如何定義？」丁○○「依證人作室內設計之角
    度，這個問題與何謂樓板相同，樓板即指鋼筋、混泥土、砂
    漿，其上鋪設磁磚，本件屋頂是木樑，木樑上面有木板，木
    板上面有油毛毯，油毛毯上覆蓋瓷瓦，換置瓷瓦不能指稱施
    作新屋頂，如同換置新磁磚不能指稱換新樓板，一般人都能
    判斷的。本件屋頂形狀未改變，保留原有樑柱、油毛毯，僅
    更換瓷瓦部分。」足可見本案根本沒有被告所述有2 個屋頂
    之情況。
(四)、本案施工前屋頂結構為舊防水毛毯上鋪設瓦片，此次施工僅
    更換舊瓦片，然因新鋼瓦施工工法上需要鎖在鋼架上始能固
    定，故原告委請之施工單位（即丁○○）便在舊防水毛毯上
    架設鋼架，然後鎖上新鋼瓦片。就此觀之，此鋼架仍在建物
    下方（即舊瓦片下方），且架設鋼架係施工工法需要所致，
    目的並非增加系爭建物之高度，從而非建築法第9 條所稱之
    增建等情。並聲明求為判決：1.確認被告98年10月13日北市
    都建字第09860655800 號已執行完畢之行政處分違法。2.應
    賠償原告114,000 元及起訴狀送達之翌日起按年息5%計算之
    利息。
三、被告則以：
(一)、系爭違建係未經申請核准而擅自增建之新違建，其擅自於原
    有老舊違建上方搭蓋C 型鋼屋架並敷設屋瓦，且違建高度顯
    有增加，符合建築法第9 條有關增建之規定，被告基於臺北
    市建築主管機關，依法認定為違章建築，且屬施工中違建情
    形，遂於98年10月13日以北市都建字第09860655800 號即時
    強制查報系爭違建，而被告已於98年11月17日拆除系爭違建
    之屋頂內外C 型鋼架及新設屋瓦，故原處分並無違誤。
(二)、99年2 月9 日施作系爭違建之證人所述重點係陳稱其行為僅
    屬修繕之行為，非增建行為，惟見拆除照片可知，系爭違建
    並非在原既存違建屋頂作一修建或修繕（如換原屋頂外皮或
    原屋頂之橫樑），而係在該屋頂上再搭建一新增屋頂並由外
    C 型鋼架支撐，外觀上該既存違建同時存在兩個屋頂且已增
    加建築物高度，與一般建築物之經驗法則有違，並已符合建
    築法第9 條所稱之「增建」定義。另內C 型鋼架部分，該部
    分仍屬查報範圍，亦符「修建」情事。至被告於98年11月17
    日拆除「部分」內C 型鋼架，而非內C 型鋼架全部保留未拆
    ，係因考量到如全部拆除恐生結構安全之虞，故該部分先不
    予執行拆除等語，資為抗辯。並聲明求為判決駁回原告之訴
    。
四、本件如事實概要欄所載之事實，有被告98年10月13日北市都
    建字第09860655800 號函、建管處違建拆除現場照片等件影
    本附卷可稽（見答辯狀附卷第1-2 、12-17 頁），且為兩造
    所不爭，洵堪認定。是本件爭點厥在：系爭房屋內外C 型鋼
    架及新設屋瓦是否違反建築法第25條第1 項之規定？原告可
    否依行政訴訟法第7 條向被告請求給付損害賠償114,000 元
    與5%之利息？
(一)、按「為實施建築管理，以維護公共安全、公共交通、公共衛
    生及增進市容觀瞻，特制定本法；本法未規定者，適用其他
    法律之規定。」、「主管建築機關，在中央為內政部；在直
    轄市為直轄市政府；在縣（市）為縣（市）政府。」、「本
    法所稱建築物，為定著於土地上或地面下具有頂蓋、樑柱或
    牆壁，供個人或公眾使用之構造物或雜項工作物。」、「本
    法所稱建造，係指左列行為：一、新建：為新建造之建築物
    或將原建築物全部拆除而重行建築者。二、增建：於原建築
    物增加其面積或高度者。但以過廊與原建築物連接者，應視
    為新建。三、改建：將建築物之一部分拆除，於原建築基地
    範圍內改造，而不增高或擴大面積者。四、修建：建築物之
    基礎、樑柱、承重牆壁、樓地板、屋架及屋頂，其中任何一
    種有過半之修理或變更者。」、「建築物非經申請直轄市、
    縣（市）（局）主管建築機關之審查許可並發給執照，不得
    擅自建造或使用或拆除。…」、「建築執照分左列4 種：一
    、建造執照：建築物之新建、增建、改建及修建，應請領建
    造執照。…」、「違反第25條之規定者，依左列規定，分別
    處罰：一、擅自建造者，處以建築物造價千分之50以下罰鍰
    ，並勒令停工補辦手續；必要時得強制拆除其建築物。…」
    建築法第1 條、第2 條第1 項、第4 條、第9 條、第25條第
    1 項、第28條第1 款、第86條第1 款分別定有明文。又臺北
    市政府95年7 月5 日府工建字第09560103901 號公告：「…
    …公告事項：一、本府依建築法規定主管之建築管理業務之
    事項，自95年8 月1 日起依規定委任本府都市發展局辦理…
    …。」再「查建築法第9 條第4 款修建行為所稱『變更』者
    ，包含建築物材料之變更、本案土角磚造建築物之承重牆壁
    ，以紅磚或其他材料為過半之修理變更者，自應視為修建。
    」業經內政部72年2 月25日台內營字第142520號函釋有案。
    核乃內政部基於其主管權責，為執行建築法規定，指示所屬
    之判斷基準，無違立法本旨及法律保留原則，自得為辦理相
    關案件者所援用。
(二)、次按建築法第97條之2 規定訂定之「違章建築處理辦法」第
    2 條、第4 條第1 項、第5 條規定：「本辦法所稱之違章建
    築，為建築法適用地區內，依法應申請當地主管建築機關之
    審查許可並發給執照方能建築，而擅自建築之建築物。」、
    「違章建築查報人員遇有違反建築法規之新建、增建、改建
    、修建情事時，應立即報告主管建築機關處理，並執行主管
    建築機關指定辦理之事項。」、「直轄市、縣（市）主管建
    築機關，應於接到違章建築查報人員報告之日起5 日內實施
    勘查，認定必須拆除者，應即拆除之。認定尚未構成拆除要
    件者，通知違建人於收到通知後30日內，依建築法第30條之
    規定補行申請執照。違建人之申請執照不合規定或逾期未補
    辦申領執照手續者，直轄市、縣（市）主管建築機關應拆除
    之。」而依現行「臺北市違章建築處理要點」第3 點第1 、
    3 、7 款、第5 點、第26點、第29點規定：「三、本要點之
    用語定義如下：(一)、新違建：指民國84年1 月1 日以後新產
    生之違建…(三)、舊有違建：指民國52年12月31日以前已存在
    之違建。…(七)、施工中違建：指工程結構尚未完成，現場有
    工人、機具、施工材料、廢料或構造已完成尚未搬入使用者
    。…」、「新違建應查報拆除。」、「既存違建之修繕符合
    下列規定者，拍照列管：(一)、依原有材質修繕者。(二)、依原
    規模無新建、增建、改建或加層、加高擴大建築面積之修繕
    行為。(三)、依原有材質修繕確有困難而改以非鋼筋混凝土之
    其他材料修繕。」、「違反前3 點規定修繕者，應予查報拆
    除。」
(三)、經查，原告所有坐落於臺北市○○區○○街16號1 樓建物，
    經被告於98年10月13日派員查獲於屋頂搭設C 型鋼架並鋪設
    鋼瓦，並於屋內四週（包括室內頂部）廣設C 型鋼架為樑柱
    等事實，業有被告拍攝之現場照片及原告提出之現況照片附
    卷可稽（見原處分卷第4-6 、8-10頁；本院卷第53-54 頁）
    ，且經證人丁○○到庭證述：「（問：證人承包工程範圍？
    ）裡面結構補強及屋瓦的更新。」、「（問：原先瓦片材料
    為何？）瓷瓦。」「（問：原先屋頂結構？）有木樑，木樑
    上面有木板，木板上面有防水油毛毯，油毛毯上面有黑色瓷
    瓦。」「（問：請證人說明瓷瓦換鋼瓦的流程？）先取下黑
    色瓷瓦，保留油毛毯以下部分，將10公分的C 型鋼鋪設在油
    毛毯上方，再將彩色鋼瓦直接鋪在C 型鋼上直接鎖上去。彩
    色鋼瓦直接放在油毛毯上是無法固定的…」「（問：外部C
    型鋼有無支撐彩色鋼瓦的效果？）有，彩色鋼瓦直接附著在
    C 型鋼。」、「（問：內部C 型鋼有無支撐彩色鋼瓦的效果
    ？）沒有，內部C 型鋼是補強木樑結構使用。」等情屬實（
    見本院卷第72-74 頁準備程序筆錄），且為原告所不爭，自
    堪信為真實。核其縱屬52年12月31日以前即已存在之舊有違
    建（見原處分第18頁稅籍資料），惟其非依原有材質為修繕
    ，而全面以C 型鋼架取代原木頭屋架及樑柱之功能，自屬建
    築法第9 條第4 款規定之修建行為，殊不因原告未將原有木
    材屋架、樑柱拆除而異其認定。從而，被告認原告建物內外
    上述C 型鋼架及鋼瓦之搭設，依法應向被告申請審查許可並
    發給執照方能建築，竟未申請即擅自建築，違反建築法第25
    條之規定，遂依建築法第86條第1 款規定，為強制拆除之處
    分，揆之前揭法令規定，尚無不合。至就同一違章事實，被
    告雖於原處分認其違章型態為「增建」而與本院認定不同，
    然就屬違章建築之認定及處分之依據則均相同，且被告訴訟
    代理人於訴訟中業陳明本件亦屬「修建」（見本院卷第88頁
    言詞辯論筆錄），是尚不影響原處分之效力；又被告於98年
    10 月13 日以書面所為之強制拆除處分，業經送達原告，原
    告至遲於同年月15日亦已知悉該處分內容，而對外發生效力
    ，此參原告陳稱：其於98年10月15日與被告所屬人員就系爭
    違建進行會談與會勘等語甚明（見本院卷第36頁背面原告準
    備書狀），並有原告提出之陳情案會勘資料附卷可憑（見本
    院卷第48頁）；而系爭處分之執行，則係於98年11月16、17
    日在被告監督下由原告自行僱工拆除，亦經原告陳明在卷（
    見同上原告準備書狀），故系爭拆除處分之執行，亦屬適法
    有據；至處分書記載：依行政執行法第36條規定即時強制拆
    除云云，有關即時執行乙節，顯係誤載，均併此敘明。
(四)、雖原告主張：搭設上述C 型鋼架僅在補強日據時代採用之木
    頭樑柱、竹子及水泥等材料年老失修等情況云云，然如前述
    ，上開C 型鋼架業已全面取代原屋架、樑柱之效用，核與新
    設無異，已非僅係原木頭材料之補強而已，是原告上開主張
    ，自無可採。又屋內C 型鋼架部分，仍屬被告認定之新增違
    建範圍；被告於98年11月17日拆除「部分」內C 型鋼架，而
    非內C 型鋼架全部保留未拆，係因考量到如全部拆除恐生結
    構安全之虞，故該部分先不予執行拆除乙情，業據被告陳明
    在卷（見卷附被告答辯狀），是原告主張：被告業已自認房
    屋內部C 型鋼係為支撐補強建築物，非建築法第9 條之增建
    ，故無須拆除云云，仍無可取。再「屋架未有過半之更換或
    修理，而其餘桁條、椽子、屋面板及屋面瓦全部翻修，雖翻
    修範圍過半，仍不視為建築法第9 條第4 款之修建行為。」
    固經內政部以63年7 月16日台內營字第592552號函釋在案；
    惟原告於上開建物屋內外架設C 型鋼架，實質上既已致屋架
    有過半之更換，前已述及，是原告自無從援引上開函釋，為
    其無建築法第9 條第4 款修建行為之論據，附此敘明。
五、綜上所述，原處分依上開規定為強制拆除之處分，於法並無
    不合。又被告依建築法第25條、第86條規定為建築物拆除之
    處分及執行，既係依法行政，自無就被拆除之違章建物有何
    賠償義務可言。從而，原告起訴請求判決：確認被告98年10
    月13日北市都建字第09860655800 號已執行完畢之行政處分
    違法；暨被告應賠償其114,000 元及起訴狀送達之翌日起按
    年息5%計算之利息，均無理由，俱應駁回。
六、本件事證已臻明確，兩造其餘攻擊防禦方法經本院審酌後，
    核與本件判決結果均不生影響，故不再逐項論述，附敘明之
    。
七、據上論結，原告之訴為無理由，爰依行政訴訟法第98條第1
    項前段，判決如主文。
中    華    民    國     99     年    4    月    1    日
                    臺北高等行政法院第三庭
                              審判長法  官  林樹埔
                                    法  官  劉穎怡
                                    法  官  林玫君
上為正本係照原本作成。
如不服本判決，應於送達後20日內向本院提出上訴狀並表明上訴
理由，如於本判決宣示後送達前提起上訴者，應於判決送達後20
日內補提上訴理由書（須按他造人數附繕本）。
中    華    民    國     99     年    4    月    1    日
                                    書記官  黃玉鈴


司法院資訊處製作；財團法人民間司法改革基金會備份。
